【裁判字號】    94,重上國,7
【裁判日期】    950815
【裁判案由】    國家賠償
【裁判全文】
臺灣高等法院民事判決                 94年度重上國字第7號
上  訴  人  乙○○
訴訟代理人  甲○○
            張 靜律師
被 上訴 人  台北縣中和市公所
法定代理人  丙○○
訴訟代理人  劉師婷律師
上列當事人間請求國家賠償事件，上訴人對於中華民國94年6月7
日臺灣板橋地方法院 93年度重國字第2號第一審判決提起上訴，
經本院於95年8月1日言詞辯論終結，判決如下：
    主  文
上訴駁回。
第二審訴訟費用由上訴人負擔。
    事實及理由
一、本件被上訴人之法定代理人，已於民國95年3月1日由呂芳煙
    變更為丙○○，有台北縣中和市公所95年3月1日北縣中民字
    第0950010679號函可證。並據丙○○於同年 6月13日具狀聲
    明承受訴訟（見本院卷122、123頁），核無不合，應予准許
    ，合先敘明。
二、本件上訴人主張：伊於 92年7月7日下午4時20分許，騎乘車
    牌號碼OXH─659 號機車，行經台北縣中和市○○路○段74巷
    壽南橋橋頭，因該處路面凹陷不平致駕車不穩，撞擊路邊之
    電線桿，因而人車倒地，連車帶人滑行至對向車道，撞及停
    放該處由訴外人曾鵬勳所駕駛之自用小貨車，致伊受有頸椎
    脊髓外傷合併四肢癱瘓及呼吸衰竭。因被上訴人係維護此道
    路之主管機關，該路面之坑洞對行車安全有重大威脅，為維
    持駕駛人行車安全，該坑洞理應補平或架設警告標誌，以避
    免人車通過該段道路發生意外。惟該路段竟未設置警告標誌
    ，顯然未具備通常狀況應有之安全性，致伊行經該段道路時
    ，因路面坑洞以致駕車不穩，當場發生車禍而受重傷。故系
    爭道路之交通安全設施設置及管理之嚴重缺失，與伊之受傷
    間具有相當因果關係，被上訴人自應負損害賠償責任。伊請
    求被上訴人賠償之損害及金額如下：
  (一)醫藥費：迄93年 1月20日所生支出醫藥費及醫療用品，依台
    大醫院診斷證明及醫師囑言，病人全天需有專人照顧及使用
    呼吸器、抽痰機、氣墊床、血氧監測器等，共計受有新台幣
    （下同）128,242元之損害。
  (二)增加生活上需要之費用：伊全天需有專人照顧，已支出之看
    護費用為142,161元。現階段僱用外籍監護工已支出費用56,
    096 元，且此項費用每月仍需不斷支付，如每月須支付同仁
    醫院附設護理之家26,000元，及外籍監護工每月17,952元，
    屬於繼續性之支出，計每月共需支付43,952元，平均每年52
    7,424元。伊係29年9月21日生，事故發生當時為64歲，依90
    年度台閩地區男性簡易生命表所示，伊尚有16.4年之壽命，
    故就此繼續性支出，伊可請求 8,649,753元，並依霍夫曼計
    算法扣除中間利息，計受有6,318,980元之損害。
  (三)慰撫金：伊因本件事故致頸椎外傷及四肢癱瘓，經醫生判定
    終身無法治癒，永久癱瘓在床，喪失勞動能力，且因需接受
    椎板切除手術，其身體及精神所受之痛苦及煎熬，實屬至大
    ，以及家屬所付出龐大醫療費用和精神上之負擔，非一般人
    之所能想像，故受有200萬元之損害。
    伊因系爭事故受有上述損害，爰依國家賠償法及侵權行為之
    法則，求為命被上訴人給付 8,318,980元及自起訴狀繕本送
    達翌日起至清償日止，按年息5%計算利息；及宣告假執行之
    判決。
    原審為上訴人全部敗訴之判決，上訴人提起上訴，聲明：原
    判決廢棄；被上訴人應給付 8,318,980元及自起訴狀繕本送
    達翌日起至清償日止，按年息5%計算利息；願供擔保請准宣
    告假執行。
三、被上訴人則以：伊就系爭路面龜裂之設置、管理並無欠缺。
    該路面龜裂程度輕微，對於道路使用人並未造成迫切之危險
    。又路面龜裂係慢慢產生，該龜裂於事故發生前已長時間存
    在，其間無數汽、機車、行人經過均未發生意外，伊對於損
    害之發生自無從預見。另上訴人僅須依交通規則於該路段減
    速慢行、作隨時停車之準備，或稍加注意車前狀況，即可避
    免事故發生，是該路面龜裂與上訴人所受損害間並無相當因
    果關係。又縱認伊應負國家賠償責任，亦因上訴人係居住於
    系爭路段附近之居民，對該路況知之甚稔，案發當日天候晴
    朗、日間自然光線、路面狀態乾燥、視距良好，其於駕駛時
    ，如能注視前方，應可察知系爭路面龜裂情形，如有危險，
    應迴避、慢行或採取其他安全措施，竟仍漫不經心致生重大
    損害，與有過失，伊自得減輕或免除賠償金額。另被上訴人
    請求之醫藥費、增加生活上需要之費用及慰撫金均顯屬過高
    等語，資為抗辯。並聲明：上訴駁回；如受不利判決，願供
    擔保請准免為假執行。
四、查上訴人主張系爭道路係被上訴人管理，於本件事故發生當
    時，路面確有凹陷不平。其於上開時地，騎乘機車，行經系
    爭道路，撞擊路旁電線桿致人車倒地受傷，且被上訴人就系
    爭道路路面之坑洞，未設置警告標誌等情，據其提出事故現
    場及該道路路面坑洞之照片、醫院診斷證明書等為證（原審
    卷11、12、14、15頁），復為兩造所不爭執，應堪信為真實
    。是本件首應審究者，厥為：被上訴人對系爭道路之管理是
    否有欠缺？及上訴人之損害與系爭道路上之坑洞間是否有相
    當因果關係？茲詳析如后：
  (一)查系爭台北縣中和市○○路 ○段74巷壽南橋橋頭附近道路係
    被上訴人所管理，於本件事故發生當時，路面確有凹陷不平
    之坑洞，被上訴人未即時修補，亦未設置警告標誌之事實，
    為兩造所不爭執，有如前述。又上開坑洞約有三、四十公分
    寬，2至3公分深乙節，業據證人即當地里長吳國強於原審93
    年 7月29日履勘時證述明確，核與證人曾鵬勳於原審履勘時
    證述該洞寬約 30公分之情大致相符（原審卷240頁勘驗筆錄
    ）。則該路面之破損，被上訴人為系爭道路之管理機關，未
    及時修補，亦未於該道路設置警告標誌，則上訴人主張其對
    系爭道路之管理有欠缺，固堪採信，被上訴人否認管理有缺
    失，雖無可取。
  (二)惟按公有公共設施因設置或管理有欠缺，致人民生命、身體
    或財產受損害者，國家應負損害賠償責任，固為國家賠償法
    第3條第1項所明定。然人民得依上開規定請求賠償者，係以
    被害人之生命、身體或財產所受損害，與公有公共設施在設
    置上或管理上之欠缺，有相當因果關係者，始足當之。苟有
    此行為，按諸一般情形，不適於發生此項損害，即無相當因
    果關係（最高法院 23年上字第107號判例參照）。且民事訴
    訟如係由上訴人主張權利者，應先由上訴人負舉證之責，若
    上訴人先不能舉證，以證實自己主張之事實為真實，則被上
    訴人就其抗辯事實即令不能舉證，或其所舉證據尚有疵累，
    亦應駁回上訴人之請求（最高法院 17年上字第917號判例意
    旨參照）。
    查上訴人主張其於上開時地，騎乘機車行經系爭坑洞失控撞
    及上開0868號電線桿致人車倒地受傷乙情，固據提出光碟片
    一份為證（外放證物）。惟查：
  1.系爭坑洞寬雖約三、四十公分，但僅深2至3公分，已如前述
    。而當時天候晴天，日間自然光線、柏油路面乾燥、無障礙
    物、視距良好等情，有道路交通事故調查報告表(二)之影本一
    份附卷可稽（原審卷 93-94頁）。則依系爭坑洞之深度，顯
    不足以使上訴人所騎乘機車發生急速失控。
  2.又經原審於94年 1月25日言詞辯論期日勘驗上開光碟片，上
    訴人在當天錄影帶畫面標示16點24分18秒騎機車出現在畫面
    上，19秒時自系爭坑洞通過，20秒時抵達電線桿人車左倒。
    上訴人所騎機車於畫面顯示16點24分19秒自系爭坑洞通過後
    車身無明顯之震動、傾斜。人車係於20秒抵達電線桿時始生
    左倒現象，亦有該言詞辯論筆錄可憑（原審卷 276頁筆錄）
    ，並有翻拍照片7紙分別附卷可證（原審卷 135、157-159頁
    ），且本院勘驗該光碟片時，亦顯示機車壓過系爭坑洞，並
    未立即傾倒（本院卷44頁筆錄）。由上訴人自系爭坑洞通過
    後車身無明顯之震動、傾斜，而係抵達電線桿時始生左倒現
    象觀之，上訴人駕車行經系爭坑洞時，顯無何因該坑洞而失
    控之情事。又經原審於93年 7月29到現場勘驗結果，自系爭
    坑洞至上開興南 0868號電線桿之距離約為4.1米，此有勘驗
    筆錄一份在卷可據（原審卷 239頁背面）。如上訴人係因機
    車壓過系爭坑洞以致行車失控，自無於 4.1米後始出現滑跌
    之情事。
  3.再參諸曾鵬勳於其被訴過失傷害刑事案件警訊中供述：「當
    時我剛下完貨（沙發），從興南路2段74巷8號出來要走往我
    貨車停放的地方，我把貨車停在壽南橋頭靠近74巷口的地方
    ，突然有一部重機車車號OXH─659號由我右後方行使，我只
    見對方右側手把直接擦撞擊興南路2段74巷8號對面的電線桿
    ，（對方是從74巷內往興南路方向行駛）之後滑倒直接衝撞
    到我貨車左前下方保險桿，車禍就發生」等語、證人蕭志強
    於上開刑事案件警訊中亦證述：「當時我在興南路 2段74巷
    壽南橋邊，看著人家搬家，突然聽到一聲巨響，就看見一位
    老先生所騎乘的機車擦撞到興南路2段74巷8號對面的電線桿
    （興南0868）之後滑倒滑向對面對面一部貨車的左側保險桿
    下方，撞擊上去，機車是撞擊進去貨車下方，機車騎士倒在
    前左側輪胎旁」等詞，此有警訊筆錄影本二份附於原審卷第
    85至86頁、第89至90頁可考。顯見上訴人係於通過系爭坑洞
    後，未及注意路旁電線桿，致左迴閃躲不及，而擦撞該電線
    桿以致人車滑跌。
  4.又本件經本院送請台灣省車輛行車事故覆議鑑定委員會鑑定
    ，其研議結論雖為「乙○○駕駛重機車，行經肇事地之彎道
    、狹路，未充分注意車前狀況及減速慢行，確有壓過路面坑
    洞，致失控肇事」，此有該委員會函一紙在卷足憑（本院卷
    116 頁）。此與本院上開所認定機車擦撞電線桿致人車倒地
    ，雖有所不同。然該路段速限為時速40公里，此為兩造所不
    爭執之事實，該委員會繼之又研議函稱：本件如車速每小時
    逾40公里，且駕駛人注意操控，本件用路人駕車壓過該坑洞
    ，應不至於肇事（本院卷 135頁）。顯見上訴人如依規定速
    限，注意行車，將不致肇事。即系爭道路之坑洞存在，依一
    般情形，不致發生機車摔倒之結果，揆諸前揭說明，該坑洞
    與機車摔倒間，並無相當因果關係。而該鑑定結論僅供本院
    參考，上訴人肇事原因，本院仍得據前所述為認定。是被上
    訴人抗辯上訴人之受傷與系爭坑洞並無因果關係，即堪採信
    。此外，上訴人就其係因行經系爭坑洞導致行車失控乙節，
    並未再舉證以為證明，其主張自難信為真實。上訴人既無法
    舉證證明其係受傷與系爭坑洞有相當因果關係，則其餘關於
    上訴人得請求賠償之損害是否正當；是否與有過失；被上訴
    人所屬公務員是否有怠於執行職務情事之爭點部分，即無審
    究之必要。
五、綜上，上訴人既無法舉證證明其係受傷與系爭坑洞有相當因
    果關係，則其據以請求被上訴人為國家賠償，即非正當，不
    應准許。原審為上訴人敗訴之判決，核無違誤，應予維持。
    上訴意旨，仍執陳詞，指摘原判決不當，求予廢棄改判，為
    無理由，其上訴應予駁回。
六、本件事實已臻明確，兩造其餘攻擊防禦方法及證據經予審酌
    ，核與判決結果不生影響，爰不再逐一論述，併此敘明。
據上論結，本件上訴為無理由，依民事訴訟法第449條第1項、第
78條，判決如主文。
中    華    民    國    95    年    8     月    15    日
                  民事第十六庭審判長法  官  沈方維
                                    法  官  湯美玉
                                    法  官  王淇梓
正本係照原本作成。
如不服本判決，應於收受送達後20日內向本院提出上訴書狀，其
未表明上訴理由者，應於提出上訴後20日內向本院補提理由書狀
（均須按他造當事人之人數附繕本）上訴時應提出委任律師或具
有律師資格之人之委任狀；委任有律師資格者，另應附具律師資
格證書及釋明委任人與受任人有民事訴訟法第 466條之一第一項
但書或第二項（詳附註）所定關係之釋明文書影本。
中    華    民    國    95    年    8     月    16    日
                                    書記官  吳碧玲
附註：
民事訴訟法第四百六十六條之一（第一項、第二項）：
對於第二審判決上訴，上訴人應委任律師為訴訟代理人。但上訴
人或其他法定代理人具有律師資格者，不在此限。
上訴人之配偶、三親等內之血親、二親等內之姻親，或上訴人為
法人、中央或地方機關時，其所屬專任人員具有律師資格並經法
院認為適當者，亦得為第三審訴訟代理人。


司法院資訊處製作；財團法人民間司法改革基金會備份。
